臺灣高雄地方法院民事判決　　　　　　　95年度訴字第2090號
原　　　告　丙○○○
訴訟代理人　曾劍虹律師
被　　　告　高雄縣總工會
法定代理人　甲○○
訴訟代理人　乙○○
上列當事人間第三人異議之訴事件，本院於民國96年2月7日言詞
辯論終結，判決如下：
    主  文
原告之訴駁回。
訴訟費用由原告負擔。
    事實及理由
壹、程序部分：
 一、本件原告前於民國83年1 月13日，就原告所有坐落高雄市
     苓雅區○○○段1 小段第2735地號土地（面積69 1平方公
     尺、應有部分1/23）暨其上同段第10535 建號即門牌號碼
     高雄市○○區○○街68號（面積73.37 平方公尺）之房屋
     （下稱系爭房地），於本院82年度執全字第1354號假扣押
     執行程序中，對被告提起第三人異議之訴，嗣經本院以83
     年度訴字第130 號判決、臺灣高等法院高雄分院84年度上
     更（一）字第144 號判決、最高法院86年4 月25日以86年
     度台上字第1319號判決（下稱前案判決），認定系爭房地
     為訴外人即原告之夫簡隆喜所有，判決原告敗訴確定，此
     經本院調閱前案判決歷審卷宗核閱屬實。而前案判決與本
     件之當事人雖相同，原告訴之聲明均係請求本院82年度執
     全字第1354號就系爭房地之假扣押執行程序應予撤銷，惟
     前案原告主張之事實理由，係系爭房地為原告以工作所得
     購買，應屬原告之原有財產，而依強制執行法第15條規定
     提起第三人異議之訴，而本件原告係主張系爭房地因現仍
     登記為原告所有，依民法親屬編施行法第6 條之1 規定，
     於86年9 月6 日已由原告取得所有權，乃依據強制執行法
     第15條規定提起第三人異議之訴，請求撤銷系爭房地之假
     扣押查封登記執行程序，原告雖均以強制執行法第15條作
     為請求權基礎，惟原告所主張形成訴訟之內容（第三人異
     議之訴為形成之訴）並不相同，訴訟標的自亦不同，兩案
     非屬同一事件，本件自不為前案確定判決效力所及，原告
     提起本訴，並未違反民事訴訟法第249 條第1 項第7 款之
     規定，合先敘明。
 二、原告於94年12月19日，雖曾以系爭房地現仍登記為原告所
     有，依民法親屬編施行法第6 條之1 規定已由原告取得所
     有權，而依據強制執行法第15條，對被告提起第三人異議
     之訴，惟經本院於95年5 月9 日以94年度訴字第3042號裁
     定駁回確定等情，業經本院調閱該案卷宗核閱屬實，而該
     事件本院係以原告違反民事訴訟法第249 條第1 項第7 款
     規定，以其起訴不合法為由裁定駁回，係屬程序上駁回之
     裁定，且已確定，並非確定之終局判決，並無實質確定力
     ，本件亦不受該駁回裁定之拘束，合予敘明。
貳、實體部分：
 一、原告主張：
   (1)原告與訴外人簡隆喜於55年4 月2 日結婚，兩人於69年7
     月31日以原告名義購買系爭房地，因購買時原告夫妻未以
     契約約定夫妻財產制，被告認系爭房地為原告夫妻關係存
     續中所取得之不動產，非原告之原有財產或特有財產，依
     74年6 月3 日修正前之民法第10 16 條及第1017條第2 項
     規定，仍屬簡隆喜所有，於82年11月11日，以對簡隆喜有
     侵權行為損害賠償請求權為由，於同年月26日聲請本院以
     82 年 度執全字第1354號執行程序，對系爭房地實施假扣
     押查封登記。
   (2)然系爭房地自86年9 月6 日迄今均登記為原告所有，依85
     年9 月25日民法親屬編施行法公布增訂第6 條之1 第1 款
     規定：「中華民國74年6 月4 日以前結婚，並適用聯合財
     產制之夫妻，於婚姻關係存續中以妻之名義在同日以前取
     得不動產，而婚姻關係尚存續中且該不動產仍以妻之名義
     登記者，於本施行法85年9 月6 日修正生效1 年後，適用
     74 年 民法親屬編修正後之第1017條規定（即夫或妻於婚
     姻關係中取得之財產，各保有其所有權）。」，故原告就
     系爭房地已取得所有權，被告以系爭房地為簡隆喜所有而
     實施之假扣押查封登記，於86年9 月6 日後已失其適法性
     ，自應予撤銷，爰依強制執行法第15條提起本訴，並聲明
     ：本院82年度執全字第1354號假扣押執行事件，就系爭房
     地假扣押查封登記執行程序，應予撤銷。
 二、被告則以：系爭房地現仍於假扣押執行程序中（即查封登
     記），尚未聲請本案執行，而民法親屬編施行法第6 條之1
     之公布施行，並不影響被告於法律修正前所為之查封效力
     ，且考量民法親屬編施行法第6 條之1 之立法意旨、查封
     登記之公信力及夫之債權人權益，應認在民法親屬編施行
     法第6 條之1 公布施行後，於上開緩衝期1 年期間或之前
     ，已被查封之夫妻聯合財產，仍應依財產取得當時之民法
     規定定其所有權歸屬，故被告就系爭房地所為假扣押執行
     之查封效力，並不因上開法律修正而受影響，亦未失其適
     法性，原告之訴並無理由，並聲明：原告之訴駁回。
 三、兩造不爭執之事項：
   (1)原告夫妻於55年4 月2 日結婚，系爭房地係於原告夫妻婚
     姻關係存續中之69年7 月31日所購買而登記為原告所有，
     嗣被告以對簡隆喜有侵權行為損害賠償請求權為由，於82
     年間聲請本院以82年度執全字第1354號執行程序，對系爭
     房地實施假扣押查封登記，原告遂提起第三人異議之訴，
     請求撤銷系爭房地之假扣押執行程序，經法院以前案判決
     原告敗訴（理由詳如上述）。並有系爭房地之登記謄本2
     份在卷可憑。
   (2)系爭房地自86年9 月6 日迄今仍登記為原告所有，且現仍
     於假扣押執行程序中，被告尚未聲請本案執行。
 四、本件爭點在於系爭房地自86年9 月6 日迄今仍登記為原告
     所有，是否因民法親屬編施行法第6 條之1 第1 款之規定
     ，認原告取得系爭房地之所有權，而可排除假扣押查封登
     記之執行程序？
  (1) 按夫妻於婚姻關係存續中以妻之名義，在74年6 月4 日以
     前取得之不動產，依當時適用之民法第1016條規定，為聯
     合財產，如夫之債權人以此不動產係屬夫所有，聲請法院
     強制執行，予以查封，而該已被法院查封之妻名義不動產
     ，於85年9 月25日增訂之民法親屬編施行法第6 條之1 公
     布實施後，仍登記為妻名義者，倘得適用此增訂之法律規
     定，認係屬妻所有，妻得提起第三人異議之訴時，不僅有
     礙執行之效果，且破壞查封登記之公信力，影響夫之債權
     人權益，顯與立法之本旨有違。為減低對法安定性及查封
     公信力之衝擊，應認於74年6 月4 日以前，登記為妻名義
     之不動產，於民法親屬編施行法第6 條之1 規定生效前，
     經夫之債權人聲請法院為強制執行者，無上開施行法第6
     條之1 規定之適用，且此已被查封之不動產仍應依取得當
     時適用之民法，定其所有權之歸屬，不能依此增訂之法律
     逕認於緩衝期間屆滿後，仍登記為妻名義之不動產係妻所
     有，合予敘明。
   (2)原告固主張本件係因民法第1017條修正前後及同法親屬編
     施行法第6 條之1 規定之法律效果不同，而使原告自86年
     9 月6 日起始新取得實質所有權，而得基於所有權人地位
     提起第三人異議之訴，故權利取得之時點係前案判決事實
     審最後言詞辯論終結之後，故不受前案判決既判力效力所
     及等語。惟按86年9 月27日以前，聯合財產歸屬之認定，
     係依據修正前之民法1017條第1 、2 項規定，除妻證明為
     其特有財產或原有財產外，為夫所有；反之，86年9 月27
     日起，依據親屬編施行法第6 條之1 規定，適用修正之第
     1017條之結果，妻既為登記名義人，則聯合財產中之不動
     產應為其所有。是以1 年緩衝期間之立法設計，僅係在此
     期間得由夫妻重新認定財產之歸屬，而非謂此期間經過後
     ，即否定夫妻於74年6 月4 日以前取得之聯合財產，因適
     用修正前民法第1017條第1 、2 項規定而為夫取得不動產
     所有權之效力。蓋疏略或變更既有（86年9 月26日以前）
     之法律秩序，當非立法者之原意。質言之，夫妻於74年6
     月4日 前取得現尚存在聯合財產之不動產，於86年9 月26
     日以前，因適用修正前之舊法，除妻能證明為其原有財產
     或特有財產外，應為夫所有；86年9 月27日以後，則依施
     行法第6 條之1 規定，適用新法之結果，應歸屬於妻所有
     。設上揭1 年之緩衝期間內，並無更名登記或確認所有權
     之訴訟，亦不得謂因逾86年9 月26日，即認定聯合財產中
     之不動產溯自登記時起自始即歸屬於妻，此不動產所有權
     因一年緩衝法定期間之經過所產生變動，乃因適用新舊法
     律所致。經查，本件系爭房地自69年7 月31日於原告夫妻
     婚姻關係存續中即登記為原告所有，迄今仍登記為原告所
     有，惟系爭房地係於民法親屬編施行法第6 條之1 規定生
     效前，經被告聲請本院為假扣押執行並查封登記，且系爭
     房地業經前案判決認定係屬原告之夫即簡隆喜所有之財產
     ，參照上揭說明，原告係自86年9 月27日之後，依民法親
     屬編施行法第6 條之1 第1 款適用修正後民法第1017條第
     1 項規定始取得系爭房地之所有權；反之86年9 月26日當
     日或以前，系爭房地應為原告之夫簡隆喜所有，雖系爭房
     地所有權，因法律所定之緩衝期間經過有所變動，但原告
     應受前案確定判決效力之拘束，自不得以嗣後取得之所有
     權，據以主張前案確定判決效力已產生變動，而排除法院
     進行強制執行程序之效力，且系爭房地之假扣押執行程序
     即查封登記之效力，並不受民法親屬編施行法第6 條之1
     規定之影響。綜上所述，原告主張系爭房地因現登記為原
     告所有，依民法親屬編施行法第6 條之1 規定由原告取得
     所有權，而依據強制執行法第15條規定請求撤銷系爭房地
     於82年間之假扣押查封登記執行程序，並無理由，應予駁
     回。
 五、原告另主張：簡隆喜於96年1 月25日以存證信函向被告主
     張時效抗辯，並聲請法院撤銷假扣押裁定，故被告就系爭
     房地所為假扣押執行已無保護利益，依民事訴訟法第530
     條第1 項規定假扣押裁定應予撤銷，則原告訴請撤銷假扣
     押執行程序應有理由等語，並提出存證信函1 份為證，惟
     此應係本院82年度全字第1821號簡隆喜與被告間之假扣押
     裁定應否得予撤銷之問題，與本件原告主張第三人異議之
     訴間並無關連，本院自無再予審究之必要，一併敘明。
 六、據上論結，本件原告之訴為無理由，依民事訴訟法第78條
     ，判決如主文。
中　　華　　民　　國　　96　　年　　2　　月　　27　　日
                   民事鳳山分庭審判長法　官  朱玲瑤
                                     法  官  李怡諄
                                     法  官  呂憲雄
正本證明係照原本作成。
如不服判決，應於送達後二十日內，向本院提出上訴狀並表明上
訴理由，如於判決送達前提起上訴者，應於判決送達後十日內補
提上訴理由書（須附繕本）。
中　　華　　民　　國　 　96　　年　　2　　月　　27　　日
                                     書記官  李文廣
